最高法院刑事判決　　　　　　　　　 110年度台上字第5999號
上　訴　人　黃瑞堂



上列上訴人因違反毒品危害防制條例等罪案件，不服臺灣高等法
院臺中分院中華民國110 年5 月28日第二審判決（109 年度上訴
字第2241號，起訴案號：臺灣臺中地方檢察署109 年度撤緩毒偵
字第7 號），提起上訴，本院判決如下：
    主  文
上訴駁回。
    理  由
壹、關於施用第一級毒品部分：
一、按刑事訴訟法第377 條規定，上訴於第三審法院，非以判決
    違背法令為理由，不得為之。是提起第三審上訴，應以原判
    決違背法令為理由，係屬法定要件。如果上訴理由書狀並未
    依據卷內訴訟資料，具體指摘原判決不適用何種法則或如何
    適用不當，或所指摘原判決違法情事，顯與法律規定得為第
    三審上訴理由之違法情形，不相適合時，均應認其上訴為不
    合法律上之程式，予以駁回。
二、民國109 年1 月5 日修正公布，同年7 月15日施行之毒品危
    害防制條例（下稱毒品條例）第20條第3 項規定，犯第10條
    之罪於觀察、勒戒或強制戒治執行完畢釋放後，3 年後再犯
    第10條之罪者，適用本條前2 項之規定。上開所謂「3 年後
    再犯」，只要本次再犯（不論修正施行前、後）距最近1 次
    觀察、勒戒或強制戒治執行完畢釋放，已逾3 年者，即該當
    之，不因其間有無犯第10條之罪經起訴、判刑或執行而受影
    響，為本院已統一之見解。又本次修正之毒品條例第35條之
    1 定有過渡條款，其本文第2 款前段規定：「審理中之案件
    ，由法院或少年法院（地方法院少年法庭）依修正後規定處
    理。」顧及現行毒品政策對於施用毒品者，係採「觀察、勒
    戒或強制戒治」（即機構內處遇）及毒品條例第24條已擴大
    對施用毒品者，能視個別情況給予繳納處分金、義務勞務、
    心理輔導或其他預防再犯措施等顯然對被告較為有利之多元
    化緩起訴處遇精神。故法院若認檢察官未及審酌被告有無不
    適合毒品條例第24條多元化緩起訴情形，倘逕予裁定觀察、
    勒戒，對被告顯然不利或有失公平，而宜由檢察官再行斟酌
    者，即應認起訴程序違背規定且無從補正而判決不受理。又
    倘被告本次再犯施用毒品，距其最近1 次觀察、勒戒或強制
    戒治執行完畢釋放後，已逾3 年，無論其間有無再犯，既均
    能依毒品條例第20條第3 項或第24條規定處理，舉重以明輕
    ，倘僅經檢察官為「附命（戒癮治療）緩起訴」而非起訴、
    判刑，不論有無完成戒癮治療，均不等同已接受過觀察、勒
    戒處遇，若其再犯，更有由檢察官依個案情況適用毒品條例
    第20條第3 項或第24條規定之餘地，亦為本院最近一致見解
    。
三、本件原判決以公訴意旨略以：上訴人甲○○前於92年間，因
    施用毒品案件，經法院裁定送觀察、勒戒後，認有繼續施用
    之傾向，再依法裁定送強制戒治後，於93年7 月24日執行完
    畢釋放，並由臺灣臺中地方檢察署（下稱臺中地檢署）檢察
    官以93年度戒毒偵字第218 號為不起訴處分確定；復於釋放
    後5年內之95年間，因施用毒品案件，經法院判處有期徒刑6
    月確定；詎其仍未戒除毒癮，復基於施用第一級毒品海洛因
    之犯意，於106 年10月22日15時許，在臺中市○○區○○村
    ○○巷0 ○00號，以將毒品海洛因加生理食鹽水稀釋放入針
    筒再注射入體內之方式，施用毒品海洛因1 次。因認上訴人
    係犯毒品條例第10條第1 項之施用第一級毒品罪嫌等語。原
    審認定：上訴人於經臺中地檢署檢察官上開93年度戒毒偵字
    第218 號為不起訴處分確定後，其間雖有因施用毒品案件，
    經法院判處罪刑確定，但於本案施用第一級毒品犯行前，未
    曾再受觀察、勒戒或強制戒治之執行。又其因本案施用第一
    級毒品罪嫌，經臺中地檢署檢察官以106 年度毒偵字第5288
    號附命完成戒癮治療之緩起訴處分，緩起訴期間為107 年 2
    月23日起至109 年2 月22日止，嗣上訴人於108 年2 月22日
    完成其應遵醫囑按期接受藥物治療、心理治療及社會治療，
    而由觀護人於108 年3 月12日就此附帶應履行必要命令部分
    予以結案等情，雖有臺中地檢署106 年度毒偵字第5288號緩
    起訴處分書、檢察官緩起訴處分命令通知書及其附表、毒品
    戒癮治療轉介單、佛教慈濟醫療財團法人臺中慈濟醫院一般
    藥癮個別治療簽到表、緩起訴戒癮治療計畫結案評估摘要、
    觀護人簽呈及刑案系統觀護終結原因表在卷可憑。在形式上
    觀察，上訴人之本案施用第一級毒品罪，固已完成修正前毒
    品戒癮治療實施辦法及完成治療認定標準（下稱認定標準）
    第3條第1項所規定之戒癮治療之方式。惟上訴人於上開緩起
    訴期間內之107 年4 月20日、5 月28日、6 月3 日另有施用
    第二級毒品甲基安非他命各1 次等情，業經臺中地檢署檢察
    官於108 年3 月20日以107 年度毒偵字第5200號、108 年度
    毒偵字第320 號聲請簡易判決處刑。是本件檢察官起訴上訴
    人之本案施用第一級毒品罪嫌，有於緩起訴期間，經檢察機
    關或司法警察機關採尿送驗呈毒品陽性反應之情形，依認定
    標準第11條第4 款（修正前第12條第4 款）之規定應視為未
    完成戒癮治療，自尚難遽認上訴人已完成戒癮治療。則上訴
    人本案施用第一級毒品罪嫌，距其最近1 次強制戒治執行完
    畢之日起，已逾3 年，雖其本案施用第一級毒品罪嫌，經檢
    察官為緩起訴處分後，於上開緩起訴期間內，另有施用第二
    級毒品之情形，因而被撤銷緩起訴，自仍應依毒品條例第20
    條第3 項、第24條等規定，由檢察官基於一次性之整體規劃
    而重啟處遇程序，依上訴人之情形，是否適合「觀察、勒戒
    或強制戒治」或再給予「附命緩起訴」之機會。檢察官逕予
    提起公訴，法院無從替代檢察官為上開合義務性之裁量處遇
    ，應認本件起訴程序違背規定，且無從補正，第一審未及適
    用新法，而為上訴人有罪之實體判決，容有違誤。應將第一
    審判決撤銷，諭知公訴不受理之判決，並不經言詞辯論為之
    。經核於法並無不合。
四、上訴意旨僅謂：原審未予其辯論機會即改諭知不受理判決，
    自有違誤等語。顯係誤解修正後之施用毒品刑事政策及法律
    適用情形，故亦無聲請司法院大法官解釋之必要。且本件於
    不受理判決確定後即回歸檢察官偵查，上訴人仍有獲得毒品
    條例第24條規定之多元處遇緩起訴機會，對其更為保障，亦
    符合本次修法本旨。其就此部分上訴不合法律上之程式，應
    予駁回。
貳、關於施用第二級毒品部分：
    按刑事訴訟法第376 條第1 項各款所列之案件，經第二審判
    決者，除有同項但書之情形外，不得上訴於第三審法院，為
    該法條所明定。本件上訴人涉犯毒品條例第10條第2 項之施
    用第二級毒品罪嫌部分，原審法院係撤銷第一審就此部分之
    科刑判決，改諭知不受理之判決，核屬刑事訴訟法第376 條
    第1 項第1 款之案件，既經第二審判決，又無同項但書規定
    之情形，自不得上訴於第三審法院。上訴人一併提起上訴，
    為法所不許，應併予駁回。
據上論結，應依刑事訴訟法第395 條前段，判決如主文。
中    華    民    國   110    年    11    月    11    日
                  刑事第四庭審判長法  官  林  立  華  
                                  法  官  林  瑞  斌  
                                  法  官  王  敏  慧  
                                  法  官  李  麗  珠  
                                  法  官  謝  靜  恒  
本件正本證明與原本無異
                                  書記官
中    華    民    國   110    年    11    月    15    日